臺灣高等法院臺中分院民事判決　100年度建上易字第23號
上　訴　人
即被上訴人　蘇懋彬即蘇懋彬建築師事務所
被 上 訴人　謝舒惠即謝舒惠建築師事務所
前列二人共同
訴訟代理人　陳姿君 律師
被 上 訴人
即 上 訴人　彰化縣政府
法定代理人　卓伯源
訴訟代理人　楊玉珍律師
複 代 理人　李玲瑩律師
　　　　　　趙華安
　　　　　　謝文玟
上列當事人間請求給付服務費事件，上訴人對於中華民國100年6
月17日臺灣彰化地方法院99年度建字第3號第一審判決提起上訴
，本院於100年12月13日言詞辯論終結，判決如下：
    主  文
原判決關於駁回蘇懋彬後開第二項之訴部分，暨命蘇懋彬負擔訴
訟費用之裁判（除確定部分外）均廢棄。
彰化縣政府應再給付蘇懋彬新台幣壹拾萬玖仟佰捌拾玖元，及
自民國99年3月2日起至清償日止，按年息百分之五計算之利息。
蘇懋彬其餘上訴駁回。
彰化縣政府之上訴駁回。
第一審關於命蘇懋彬負擔訴訟費用部分（除確定部分外），及第
二審訴訟費用關於蘇懋彬上訴部分，由蘇懋彬負擔十分之七，餘
由彰化縣政府負擔。第二審訴訟費用關於彰化縣政府上訴部分，
由彰化縣政府負擔。
    事實及理由
壹、上訴人即被上訴人方面：
一、上訴人即被上訴人蘇懋彬即蘇懋彬建築師事務所（下稱蘇懋
    彬）起訴主張：蘇懋彬與被上訴人彰化縣政府（下稱彰化縣
    政府）於民國（下同）95年11月22日簽訂「彰化縣政府『彰
    化縣景觀苗木生產專區第二期工程』（下稱系爭工程）委託
    專案管理技術服務（含施工監造）契約書（下稱系爭專管契
    約）。然蘇懋彬於系爭工程完成，請求彰化縣政府給付尾款
    時，彰化縣政府以蘇懋彬提報設計預算書圖審查延誤、變更
    設計部分有誤及估驗不符等理由，以98年9月21日府農銷字
    第0980228465號函，扣罰蘇懋彬技術服務費新台幣（下同）
    725,249元，惟前開函文，彰化縣政府主張扣罰蘇懋彬技術
    服務費第1.2.3.點部份共計724,457元實無理由，為此提起
    本訴，請求給付不當扣罰之款項。
二、被上訴人謝舒惠即謝舒惠建築師事務所（下稱謝舒惠）起訴
    主張：謝舒惠與彰化縣政府於95年11月22日簽訂「彰化縣景
    觀苗木生產專區二期工程委託設計勞務採購契約書」（下稱
    系爭設計契約）。然謝舒惠於98年8月12日以（九十七）舒
    建字第103號函依系爭設計契約第五條約定請求彰化縣政府
    給付尾款，惟彰化縣政府竟未詳細說明謝舒惠有何違約之事
    實，復未予謝舒惠說明抗辯之機會，即逕自第二期服務費扣
    罰237,885元，係不符契約約定，為無理由，為此提起本訴
    ，請求給付不當扣罰之款項。
貳、被上訴人即上訴人彰化縣政府（下稱彰化縣政府）方面：彰
    化縣政府則以下列情詞置辯：
一、對於蘇懋彬部分：
    彰化縣政府扣罰上訴人蘇懋彬724,457元違約金，並無違誤
    ：
（一）逾期罰款437,558元部分：
      按「契約包括下列文件：依契約所提出之履約文件或資料
      。」、「廠商如未依照契約規定期限完工，應按逾期日數
      ，每日依契約價金總額千分之三計算逾期違約金。」，系
      爭專管契約第1條第1項第6款及第12條第1項定有明文。蘇
      懋彬未依彰化縣政府本於契約約定所為函文通知期限內完
      工，足以影響上訴人契約義務之完成，並經彰化縣政府就
      蘇懋彬提報設計預算書圖審查延誤部分於98年9月21日以
      府農銷字第0980228465號函，通知蘇懋彬扣罰之項次，則
      彰化縣政府自得依上開約款對蘇懋彬扣罰違約金。蘇懋彬
      如認為時間不合理，應循系爭專管契約第7條第6項第1款
      約定申請展延；而蘇懋彬不循此途即時申請展延，逕於事
      後爭執，核無權利保護之必要，此部分扣罰427,613元，
      並非無據。次按「監造單位之建築師或技師，應依據工程
      施工查核小組作業辦法規定，於工程查核時到場說明，其
      未到場說明者，得依未監工日以每日千分之三換算監造懲
      罰性違約金。」，系爭專管契約第9條第8項定有明文。彰
      化縣政府否認蘇懋彬所謂該日僅「到場視察」。事實上，
      彰化縣政府已於97年2月20日函知蘇懋彬：「本府於97年2
      月22日（星期五）辦理『彰化縣景觀苗木生產專區第二期
      工程』施工查核」，並已於說明欄中提及「四、屆時請建
      築師參加」，有彰化縣政府97年2月20日府農銷字第09700
      32450號函可稽；事後亦將該次查核意見通知蘇懋彬，有
      彰化縣政府97年3月10日府農銷字第0970048088號函可徵
      。而蘇懋彬自承97年2月22日當日未到場說明，核符系爭
      專管契約第9條第8項之約定，則彰化縣政府對該次蘇懋彬
      未履行契約義務之瑕疵依約扣罰違約金9,945元（計算式
      ：3/1000×0000000（蘇懋彬所得領取之技術服務費））
      ，自屬有理由。另蘇懋彬提出之「扣罰明細表」所載該次
      扣罰原因為「農委會查核缺失」，此乃97年2月22日農委
      會查核時，並發現蘇懋彬尚有「97年2月4日監造日誌未落
      實紀錄重要事項，尤其是試驗紀錄有些未填寫、未交待試
      驗結果，亦有遺漏未填寫者。」等不正常情形，有上開查
      核意見可稽。是蘇懋彬除未到場外，並有農委會查核缺失
      之情形，附此說明。
（二）變更設計扣款6,630元部分：
      按「廠商審核通過之文件（如設計圖、工程預算書……及
      其他經由廠商審核通過之文件等），如經機關發現內容有
      錯誤，機關得視情節輕重每次罰處服務費總價之千分之一
      。」；次按「廠商應履行之標的：工程之專案管理工作及
      施工監造」系爭專管契約第13條第2項前段、第2條分別定
      有明文。次查「在設計單位（即謝舒惠）辦理綠建築審查
      、水電消防圖審及申請建照執照同時辦理工程發包，故導
      致建照圖面與工程發包圖面部分不相符。」有蘇懋彬97年
      4月23日蘇建字第097095號函可參。足見辦理「第一次變
      更設計」係因設計單位設計上有所疏漏，而蘇懋彬亦未盡
      到監督義務導致。再查「第一次變更設計新增項目於97年
      7月10日辦理議價未果，主因於第一次變更設計審查委員
      要求新增項目預算編列依照原工程契約簽訂時之物價基準
      ，……承包商估不敷成本無法與縣府完成議價。」有蘇懋
      彬97年8月29日蘇建字第097175號函可稽；另依工程會前
      開調解成立書「至96年6月底仍未能開工，期間物價飛漲
      」等語，足見「第二次議價」係因就原設計疏漏部分為變
      更設計後，未能及時開工，導致新增項目之物價上漲，廠
      商擔心不敷成本而辦理重新議價。故「第二次議價」仍係
      設計單位設計疏漏，而蘇懋彬亦未盡到監督義務所致。依
      上所述，蘇懋彬進行專案管理及施工監造顯有疏漏，造成
      設計及議價上之錯誤，致本工程須辦理「第一次變更設計
      」及「第二次議價」，彰化縣政府依上揭規定扣罰蘇懋彬
      6,630元為有理由。
（三）估驗不符扣款280,269元部分：
      按「如估驗或驗收發現工程品質規格有重大瑕疵或不符，
      機關得處工程專案管理懲罰性違約金，按不符項目標的之
      價金六倍換算…」，系爭專管契約第8條第8項定有明文。
      查「……原假設工程部分，因辦理變更設計，……故假設
      工程之施工圍籬須減作，……方符合變更設計契約、……
      因辦理變更設計部分造型牆縮短，已施作PC基礎部分須調
      整減項，……符合變更設計契約。」有蘇懋彬97年10月3
      日蘇建字第097189號函可參。足見前因蘇懋彬監督不周致
      須辦理變更設計部分，已造成施工圍籬須減作、造型牆縮
      短之估驗錯誤情事。又「安全圍籬未依規定設置，若專案
      管理廠商認為可不需施作，須辦理變更設計扣除。」彰化
      縣政府工程施工查核小組查核紀錄載有明文，足徵蘇懋彬
      所述「施工圍籬在變更設計前承攬廠商已施作完成」云云
      ，顯屬虛構；蘇懋彬將該不存在之「安全圍籬設置」項目
      予以估驗計價，即有重大瑕疵。此外，「本次估驗尚有諸
      多項目未能依實估列，已註明於附表中，仍請廠商與監造
      單位需再詳細查對並覈實申請估驗，另請注意施工品質。
      」有彰化縣政府97年11月25日府農銷字第0970244944號函
      可佐。依該函附件之97年11月17日估驗紀錄及估驗明細所
      示，蘇懋彬第4次估驗不符未施做部分達1,006,000元，蘇
      懋彬乃系爭專管契約債務人及專業建築師，於執業上所應
      盡之善良管理人注意義務立場，自屬估驗之重大瑕疵。故
      彰化縣政府依上揭約定對蘇懋彬估驗不符部分，扣款280,
      269元為有理由。
二、對於謝舒惠部分：
    彰化縣政府扣罰謝舒惠237,885元違約金，並無違誤：
（一）彰化縣政府對謝舒惠以計算數量錯誤或項目漏列致該採購
      結算之總採購金額較採購契約價金總額增減逾10%為由，
      扣罰違約金184,054元部分：按「機關依廠商履約結果辦
      理採購，因廠商計算數量錯誤或項目漏列，致該採購結算
      之總採購金額較採購契約價金總額增減（不得互抵）逾10
      %者，應就超過10%部分，依增減採購金額占該採購契約價
      金總額之比例乘以契約價金總額計算違約金。」，系爭設
      計契約第12條第10項定有明文。而該條約款存在之旨，在
      以「懲罰性違約金」之機制，促使系爭設計契約之債務人
      恪盡所委任之精確計算義務，以協力為彰化縣政府控制預
      算及決算；此可從其中約定「不得互抵」之明文可徵，故
      所示之「結算」，凡涉及彰化縣政府預算變動、開銷檢核
      之計算帳目形式變動，均應包括在內，而非單指會計報表
      上之結算帳目，是謝舒惠認約款係約定「結算」之總採購
      金額與契約價金總額之比較，未包括「變更設計」或「議
      價時」之採購金額，顯有誤會，合先說明。
（二）關於彰化縣政府扣罰之事實基礎，說明於下：依前揭蘇懋
      彬97年4月23日蘇建字第097095號函，足徵辦理變更設計
      係因謝舒惠設計疏漏所致，已如前述，又該次變更設計之
      「增加金額」及「減少金額」項總計增減共15,543,026元
      （計算式：0000000 +0000000），有「彰化縣景觀苗木生
      產專區二期工程變更設計說明」表可證，謝舒惠竟稱係「
      配合彰化縣政府變更設計」云云，顯屬卸責之詞。查「第
      一次議價之新增預算……，依照目前物價指數調整後之新
      增議價預算為4,549,914元，……相較第一次議價增加820
      ,400元，此增加部分調整原合約項目中不影響使用執照取
      得之停車場，由七座減為五座；停車位數量由232個減為
      164個，……調整工項計有停車場AC路面、抿石子路面、
      覆土植草等，抵銷本次須議價增加部分，維持原工程金額
      加減零。」有蘇懋彬97年8月29日蘇建字第09717 5號函可
      參，其中「新增項目小計」及「抿石子路面」合計增額85
      3,882元（計算式：820426+33456），「覆土植草」及「
      停車場AC路面及車道鋪面」合計減額853,882元（計算式
      ：7098+846784），總計增減共1,707,764元（計算式：85
      3,882+853,882）有該函所附之「調整變更設計新增項目
      預算與原合約項目減做對照」表可證。謝舒惠空言稱「工
      程承攬廠商自願降價締約」云云，顯不足採信。再查「會
      計報表上之結算金額較第一次變更設計金額減少88,018元
      」有上訴人2人及長泰公司於98年12月共同提出之結算明
      細總表為憑，客觀上縱屬「彰化縣政府需求變更」，惟已
      足徵謝舒惠對於「被上訴人需求」之設計顯有疏漏及計算
      錯誤之情。綜合上情，謝舒惠確有3回計算錯誤、項目漏
      列之情事存在，致彰化縣政府就本件之開銷檢核因而3度
      異動。故謝舒惠之3回計算錯誤、項目漏列之情事中，第1
      次變更設計共增減15,543,026元，第2次議價時共增減1,7
      07,764元，會計報表上之結算金額較第1次變更設計金額
      減少88,018元，三者總計增減17,338,808元，彰化縣政府
      依系爭設計契約第12條第10項前段約定，扣罰謝舒惠違約
      金184,054元{計算式：﹝00000000-(00000000*10%)﹞/00
      000000}×0000000，並無違誤。
（三）被上訴人對謝舒惠逾期罰款53,831元部分：
      按「契約包括下列文件：(五)依契約所提出之履約文件或
      資料。」、「廠商如未依照契約規定期限完工，應按逾期
      日數，每日依契約價金總額千分之1計算逾期違約金。」
      系爭設計契約第1條第1項第5款及第11條第1項參照。謝舒
      惠未依彰化縣政府本於契約約定所為函文通知，足以影響
      謝舒惠契約義務之完成（完工），則彰化縣政府自得依上
      開約款對謝舒惠扣罰違約金。謝舒惠如認為時間不合理，
      應循系爭設計契約第7條第4項第1款約定申請展延；而謝
      舒惠不循此途而即時申請展延，逕於事後爭執，核無權利
      保護之必要。又系爭設計契約第7條雖僅明定工作計畫書
      及設計成果之履約期限，惟並未排除其他事項之履約期限
      ，故不能因此認定謝舒惠就其他應履行義務之事項並無期
      限限制，而係應依彰化縣政府要求之期間內完成，謝舒惠
      指稱「提報修正資料」及「提報書圖預算文件」非系爭設
      計契約第7條所約定具期限義務之工作，顯有誤會，是此
      部分扣罰53,831元，並非無據。
參、原審經審酌兩造所提出之攻擊防禦方法後，認蘇懋彬請求彰
    化縣政府給付324,854元及自99年3月2日起至清償日止，按
    年息百分之5計算之利息；謝舒惠請求彰化縣政府應給付237
    ,885元及自99年3月2日起至清償日止，按年息5％計算之利
    息，均為有理由，而予准許，並依兩造之聲請分別為供擔保
    後准、免為假執行之宣告，另駁回蘇懋彬、謝舒惠逾上開金
    額之請求部分及其假執行之聲請。蘇懋彬及彰化縣政府對原
    判決不利於其之部分，均提起上訴。蘇懋彬於本院上訴聲明
    為：(1)原判決不利上訴人蘇懋彬部分廢棄。(2)上開廢棄部
    分，被上訴人彰化縣政府應再給付上訴人蘇懋彬即蘇懋彬建
    築師事務所399,603元整及自99年3月2日起至清償日止，按
    年息5％計算之利息。(3)訴訟費用由被上訴人彰化縣政府負
    擔。答辯聲明為：(1)上訴駁回。(2)訴訟費用由上訴人彰化
    縣政府負擔。彰化縣政府於本院答辯聲明為：(1)上訴駁回
    。(2)第一、二審訴訟費用由上訴人蘇懋彬負擔。上訴聲明
    為：(1)原判決不利上訴人彰化縣政府部分廢棄。(2)上開廢
    棄部分，被上訴人蘇懋彬、謝舒惠等第一審之訴及假執行之
    聲請均駁回。(3)第一、二審訴訟費用由被上訴人等負擔。
    被上訴人謝舒惠答辯聲明為：(1)上訴駁回。(2)訴訟費用由
    上訴人彰化縣政府負擔。（蘇懋彬、謝舒惠就原判決駁回其
    請求彰化縣政府給付技術服務各640,170元、360,095元部分
    ，並未聲明不服，上開部分業已確定，不在本院審理範圍，
    合先敘明。）
肆、兩造不爭執之事實，本院採為裁判之基礎（原審卷第一宗第
    232正、反面）：
一、系爭工程於98年5月26日驗收完成，結算金額為88,582,910
    元，工程會調解補償金額9,830,309元，物價指數調整金額
    7,016,264元。
二、蘇懋彬與彰化縣政府訂有系爭專管契約，被上訴人係以前項
    結算金額為「建造費用」，計算應給付上訴人蘇懋彬之服務
    費用，並扣除罰款724,457元後，給付上訴人蘇懋彬3,314,8
    33元。
三、謝舒惠與彰化縣政府訂有系爭設計契約，被上訴人係以首項
    結算金額為「建造費用」，計算應給付上訴人謝舒惠之服務
    費用，扣除罰款237,885元後，給付上訴人謝舒惠1,922,531
    元。
四、系爭工程工程會調解補償金額9,830,309元，係補償系爭工
    程自發包予長泰公司後，彰化縣政府過遲交付建造執照，且
    期間物價上漲，經調解後長泰公司願予履約施工之補償金。
    以上事實並有系爭專管契約（原審卷第一宗第14至20頁）、
    系爭設計契約（原審卷第一宗第72至80頁）、系爭工程保固
    切結書（原審卷第一宗第21頁）、行政院公共工程委員會調
    解成立書（原審卷第一宗第22頁背面至23頁）、彰化縣政府
    扣款函（原審卷第一宗第45頁）等影本在卷可稽。
五、對於彰化縣政府於100年11月14日所提彰化縣溪州鄉圳寮補
    753地號土地登記謄本影本、變更後彰化縣溪州鄉圳寮補753
    地號土地登記謄本影本、彰化縣政府96府建管字第0160136
    號建造執照影本各一份，蘇懋彬、謝舒惠對其形式上真正不
    爭執（本院卷第89頁、第91頁、第92頁、第85頁背面）。
六、對於彰化縣政府於100年11月14日所提延工展期分析表，蘇
    懋彬、謝舒惠不爭執（本院卷第85頁背面、第93頁）。
伍、本院得心證之理由：
一、蘇懋彬主張彰化縣政府以其違約之罰扣款係無理由，應給付
    返還該罰扣款金額724,457元部分，彰化縣政府否認，抗辯
    如上。經查：
（一）彰化縣政府以函文通知蘇懋彬限期數日內提報相關文件部
      分，併函明倘造成工程延宕將追究責任而嗣函文各予扣罰
      4日、3日、25日，金額共計318,224元部分：
      彰化縣政府主張蘇懋彬未依上訴人函文要求之期限回文，
      足以影響蘇懋彬契約義務之完成，應予扣款，且主張蘇懋
      彬若認為彰化縣政府規定之時間不合理應尋專管契約第7
      條第6項第1款之約定申請展延云云，然查：
  １、依兩造專管合約第7條規定之「履約期限」，依該條第1項
      規定，依履約標的工作事項為：編制工作執行計畫及監
      造計畫書履約期限設計書圖之審核及工程招標文件之提
      供期限監造工作履約期限等（原審卷第1宗第17頁），
      其上固有約定各該文書之提送期限，然彰化縣政府以97年
      4月18日以府農銷字第0970078648號函、97年6月3日以府
      農銷字第0970111784號函、97年7月16日以府農銷字第097
      0146086號函（原審卷第1宗第45至47頁）主張蘇懋彬延遲
      提出文件應予扣款云云，惟該等函文所要求提出之文件均
      非專管合約第7條第1項約定之履約標的工作事項，是以，
      彰化縣政府主張依系爭契約第12條第1項扣罰被上訴人蘇
      懋彬與契約約定並不相符。且前開函文所要求提供之文件
      既非第7條第1項約定之履約標的工作事項，蘇懋彬當無從
      依第7條第6項第1款申請展延。
  ２、蘇懋彬主張彰化縣政府未給予合理期限等語，彰化縣政府
      則辯稱系爭三件函文均係請蘇懋彬補送其已知之事項，故
      所給期限非不合理云云，經查彰化縣政府97年4月18日府
      農銷字第0970078648號函（原審卷第1宗第46頁），該函
      文要求被蘇懋彬3日內辦理完成，顯非合理，彰化縣政府
      認函文中所謂「文到三日內辦理完成」係指需於「三日內
      回文送達上訴人住所」，未計合理郵寄時間及作業時間，
      顯不合常情。尤以彰化縣政府97年6月3日府農銷字第0970
      111784號函（原審卷第1宗第47頁），上載發文日期為97
      年6月3日，要求蘇懋彬應於97年6月6日函報彰化縣政府，
      亦不計公文往返郵寄所需時間，蘇懋彬於97年6月4日收受
      ，處理後旋即回覆，彰化縣政府於同年月9日收受，蘇懋
      彬實無延誤回覆。且觀諸97年6月3日府農銷字第09701117
      84號函（原審卷第1宗第47頁）：「檢送『彰化縣景觀苗
      木生產專區第二期工程』第一次變更設計審查會議記錄乙
      份，詳如說明，請查照見復。」，說明欄載：「…二、請
      將原提報資料，彙整本次會議審查結論辦理修正後，由蘇
      懋彬建築師事務所裝訂成冊審核用印，一式六份（函電子
      檔）函報本府辦理。」，顯示，前開函文係為檢送97年5
      月19日會議紀錄，始併同要求蘇懋彬彙整本次會議審查結
      論辦理修正後，由蘇懋彬建築師事務所裝訂成冊審核用印
      ，並非係因彰化縣政府見遲未收到蘇懋彬之更正，遂以該
      函文通知蘇懋彬應逾期限內函報。況由該函文主旨及說明
      欄之記載，可以顯示，彰化縣政府97年5月19日開會的會
      議記錄，於97年6月3日始檢送於蘇懋彬，歷時2星期始完
      成，而彰化縣政府竟要求蘇懋彬於收到會議紀錄後，二天
      內（這兩天還需含郵務送達期間），製作乙式六份的彙整
      修正記錄函報彰化縣政府，其不合理至明。
  ４、又查彰化縣政府97年7月16日府農銷字第0970146086號函
      （原審卷第1宗第48頁），該函文說明二載、「復貴事務
      所97年6月6日蘇建字第097132號函。」，顯示，該函文係
      回復蘇懋彬97年6月6日之函文，非因彰化縣政府遲未獲蘇
      懋彬補正，始於97年7月16日發函要求補正。該函文要求
      之項目應係彰化縣政府接獲蘇懋彬之函文後，於97年7月
      16日回復蘇懋彬97年6月6日蘇建字第097132號函文，並進
      一步要求指示蘇懋彬應辦理之事項，此與97年5月19日會
      議無涉，彰化縣政府主張蘇懋彬於97年5月19日以後即應
      知辦理事項，顯與事實不符。
  ５、綜上，彰化縣政府以蘇懋彬回復函文延遲而扣罰25日之逾
      期違約金318,224元，尚屬無據，蘇懋彬請求給付，應予
      准許。
（二）彰化縣政府認蘇懋彬就辦理系爭工程第一次變更設計及第
      二次議價內容有誤予以扣款6,630元部分：
      彰化縣政府固指稱係蘇懋彬審核謝舒惠所提之文件未周所
      致。惟本院參酌卷附兩造往來之函件（原審卷第1宗第47
      至48頁）及所附資料（原審卷第1宗第61至68頁）可知，
      謝舒惠就第一次變更設計係因彰化縣政府不爭執系爭工程
      於發包時，尚未取得建造執照，即同時發包，此有違工序
      之進行，容為業主即彰化縣政府為使系爭工程早日完工所
      要求所致，故彰化縣政府對此變更顯無得飾詞其無可歸責
      ，尤以彰化縣政府所提出之「彰化縣景觀苗木生產專區二
      期工程變更設計說明」表中（原審卷第1宗第166至168頁
      ），於「責任歸屬欄位」均填「無」，彰化縣政府既提出
      此表作為訴訟資料，顯見，變更設計並無可歸責於蘇懋彬
      ；再查系爭工程屬第二期之工程，而第一期工程就配電量
      部分委有不足，單就此項即有修改變更設計之須，亦無得
      論屬謝舒惠之過錯，此外，第一、二次議價內容，亦屬經
      彰化縣政府方面人員指示，致第一次價格不為施工廠商接
      受而議價不成，與第二次議價須於相關工程總金額不變動
      下所為之調整工項所致，彰化縣政府苛指為蘇懋彬審核文
      件內容有錯誤，究未允洽，故彰化縣政府依據系爭專管契
      約第13條第2項對蘇懋彬扣款6,630元容非適當，蘇懋彬請
      求此部分扣款6,630元應予給付，自屬正當。
（三）97年2月22日蘇懋彬未到場而扣款部分：
      按「監造單位之建築師或技師，應依據工程施工查核小組
      作業辦法規定，於工程查核時到場說明，其未到場說明者
      ，得依未監工日以每日千分之三換算監造懲罰性違約金。
      」，系爭專管契約第9條第8項定有明文。彰化縣政府既已
      否認蘇懋彬所謂該日僅「到場視察」一情，且彰化縣政府
      於97年2月20日即已函知蘇懋彬：「本府於97年2月22日（
      星期五）辦理『彰化縣景觀苗木生產專區第二期工程』施
      工查核」，並已於說明欄中提及「四、屆時請建築師參加
      」，有彰化縣政府97年2月20日府農銷字第0970032450號
      函可稽（原審卷第1宗第114頁）；事後亦將該次查核意見
      通知蘇懋彬，有彰化縣政府97年3月10日府農銷字第09700
      48088號函可徵。而蘇懋彬自承97年2月22日當日未到場說
      明，核符系爭專管契約第9條第8項之約定，則彰化縣政府
      對該次蘇懋彬未履行契約義務之瑕疵依約扣罰違約金9,94
      5元（計算式：3/1000×0000000（蘇懋彬所得領取之技術
      服務費），自屬有理由。蘇懋彬空言該日另有公務，且有
      請熟稔系爭工程之人員代替參加云云，惟未舉證所謂之要
      務為何，致無法親自參加？供本院參酌是否足為未參加之
      適當理由，故蘇懋彬主張彰化縣政府此部分之扣款無理由
      ，未可採取。
（四）彰化縣政府認蘇懋彬未於申報竣工後21日內提送竣工文件
      ，扣罰11日之違約罰金部分：
  １、彰化縣政府辯稱依系爭專管契約第2條第4項第4款第8目約
      定「廠商應於工程承攬廠商申報竣工及提送竣工文件日起
      七日內到施工現場確認竣工，並核轉工程承攬廠商之竣工
      文件，另應提送工程竣工驗收文件及監造完工報告。工程
      承攬廠商如未於期限內提送竣工文件，廠商應於工程承攬
      廠商申報竣工日起21日內製作並提送前揭文件予機關。工
      程竣工驗收文件包含竣工驗收表、數量計算表、竣工圖等
      （裝訂成冊一式六份），監工完工報告包含施工期間相關
      查驗作業紀錄、隱蔽部分查驗紀錄、監工日誌等及其他依
      契約應提送之相關文件。」，依其文義，合理適當之解釋
      即係賦予蘇懋彬應於工程承攬廠商申報竣工日起21日內，
      必核轉提出或代製作並提送該些文件之義務，亦即約款精
      神為彰化縣政府應在工程承攬廠商申報竣工日起21日取得
      該些文件，而蘇懋彬即負此責任。縱蘇懋彬屢催工程承攬
      廠商未提出，亦無解其責云云。
  ２、然查按依兩造系爭專管契約書第2條第4項第4款第8目固約
      定如上述，然彰化縣政府與本件工程承攬廠商長泰營造有
      限公司之工程合約，根本未約定提送竣工文件之期限（原
      審卷第1宗第49至59頁），則彰化縣政府與本件工程承攬
      廠商長泰營造有限公司之工程合約，既未約定提送竣工文
      件之期限，則「工程承攬廠商未於期限內提送竣工文件」
      之前提即不存在，如何謂蘇懋彬未遵守「工程承攬廠商如
      未於期限內提送竣工文件，廠商應於工程承攬廠商申報竣
      工日起21 日內製作並提送前揭文件予機關。」之規定？
      彰化縣政府將系爭專管契約第2條第4項第4款第8目後段「
      工程承攬廠商如未於期限內提送竣工文件，廠商應於工程
      承攬廠商申報竣工日起21日內製作並提送前揭文件予機關
      。」解釋為蘇懋彬有於工程承攬廠商申報竣工日起21日內
      ，必核轉提出或代製作並提送該些文件之義務云云，顯有
      任意擴大解釋之情，而非可採。
  ３、且查工程竣工驗收文件包含竣工驗收表、數量計算表、竣
      工圖等，此均須工程承攬廠商配合提供，並非蘇懋彬一己
      之力所得提供，蘇懋彬於工程承攬廠商97年11月30日報請
      竣工後（原審卷第1宗第60頁），依約97年12月5日派員至
      現場確認竣工，並函文向彰化縣政府報告（原審卷第2宗
      第61頁）後，蘇懋彬自97年12月8日即函催工程承攬廠商
      長泰公司繪製竣工圖及核算結算明細表，經工程承攬廠商
      長泰公司於97年12月12日檢送結算明細表及竣工圖一式六
      份後，立即函轉謝舒惠建築師事務所，並於謝舒惠建築師
      事務所發現應補正後，亦立即於97年12月17日函請工程承
      攬廠商長泰公司修正，於97年12月19日會同相關單位檢視
      修正後之完整竣工文件後，因尚有錯誤，故於同日函請工
      程承攬廠商長泰公司再次修正，經長泰公司97年12月24日
      再次修正後，蘇懋彬於翌日即轉呈給謝舒惠建築師事務所
      ，無修正必要後即於97年12月30日提送彰化縣政府，有上
      開自97年12月8日起之往來文件在卷可稽（原審卷第1宗第
      第62至68頁），是蘇懋彬對竣工圖及結算明細表提送並無
      拖延之情事。蘇懋彬依上開契約條文前段約定，並未逾期
      處理上開事務，且亦無應遵守卻未遵守「工程承攬廠商如
      未於期限內提送竣工文件，廠商應於工程承攬廠商申報竣
      工日起21日內製作並提送前揭文件予機關。」之情，彰化
      縣政府引用上開契約條文後段之例外規定，認定上訴人蘇
      懋彬應於「工程承攬廠商申報竣工日起21日內製作並提送
      前揭文件予機關」，並依此理由扣罰上訴人蘇懋彬延遲11
      日之逾期違約金109,389元（3,314,833×3÷1000×11＝
      109,389元），洵屬無據，蘇懋彬訴請給付，為有理由。
（五）估驗錯誤之罰扣款部分：
      按「如估驗或驗收發現工程品質規格有重大瑕疵或不符，
      機關得處工程專案管理懲罰性違約金，按不符項目標的之
      價金六倍換算…」，系爭專管契約第8條第8項定有明文。
      查「……原假設工程部分，因辦理變更設計，……故假設
      工程之施工圍籬須減作，……方符合變更設計契約、……
      因辦理變更設計部分造型牆縮短，已施作PC基礎部分須調
      整減項，……符合變更設計契約。」有蘇懋彬97年10月3
      日蘇建字第097189號函可參（原審卷第1宗第69頁）。足
      見前因蘇懋彬監督不周致須辦理變更設計部分，已造成施
      工圍籬須減作、造型牆縮短之估驗錯誤情事。又「安全圍
      籬未依規定設置，若專案管理廠商認為可不需施作，須辦
      理變更設計扣除。」彰化縣政府工程施工查核小組查核紀
      錄載有明文，足徵蘇懋彬所述「施工圍籬在變更設計前承
      攬廠商已施作完成」云云，顯屬虛構；蘇懋彬將該不存在
      之「安全圍籬設置」項目予以估驗計價，即有重大瑕疵。
      此外，「本次估驗尚有諸多項目未能依實估列，已註明於
      附表中，仍請廠商與監造單位需再詳細查對並覈實申請估
      驗，另請注意施工品質。」有彰化縣政府97年11月25日府
      農銷字第0970244944號函可佐（原審卷第1宗第70頁）。
      依該函附件之97年11月17日估驗紀錄及估驗明細所示，蘇
      懋彬第4次估驗不符未施作部分達1,006,000元，蘇懋彬乃
      系爭專管契約債務人及專業建築師，於執業上所應盡之善
      良管理人注意義務立場，自屬估驗之重大瑕疵。故彰化縣
      政府依上揭約定對蘇懋彬估驗不符部分，扣款280,269元
      ，為有理由。
二、謝舒惠主張彰化縣政府以其違約之罰扣款係無理由，應給付
    返還金額共237,885元部分，彰化縣政府否認，並抗辯如上
    。經查：
（一）彰化縣政府以函文通知謝舒惠限期數日內提報相關文件部
      分，合計扣罰28日，金額共計53,831元部分：
  １、彰化縣政府扣罰謝舒惠53,831元整，無非係以：（1）彰
      化縣政府於97年6月3日以府農銷字第097111784號函（原
      審卷第1宗第47頁）指示謝舒惠提報修正後資料之工作，
      復於上函說明三要求謝舒惠應於「97年6月6日前函報本府
      」，因完成上開工作尚且需第三人即蘇懋彬建築師事務所
      「裝訂成冊審核用印」之協力，彰化縣政府不論公文往返
      郵寄所需時間，恣意認定辦理完成係指「三日內回文送達
      上訴人住所」之意，顯非辦理事務之合理期限。
  ２、彰化縣政府於97年7月16日以府農銷字第097146086號函副
      本（原審卷第1宗第48頁）指示蘇懋彬建築師事務所提報
      書圖預算文件，復於上函說明三要求蘇懋彬建築師事務所
      應於「97年7月21日前函報本府」，彰化縣政府所給予蘇
      懋彬之期限，其不合理已如上述，彰化縣政府依此扣罰違
      約金，顯無理由。
  ３、再查，系爭設計契約第7條僅約定「工作計畫書」及「設
      計成果」應完成交付之期限。而系爭設計契約第11條第1
      項亦約定逾期履約係指「未依照契約規定期限完工」，上
      訴人上項2函所指示之工作並非系爭設計契約第7條所約定
      具期限義務之工作，彰化縣政府自定不合理期限在前，後
      又據以扣罰逾期違約金，顯與契約約定不符，彰化縣政府
      以此為理由主張扣罰，顯不合理，謝舒惠訴請彰化縣政府
      給付所扣罰之53,831元，自應准許。
（二）彰化縣政府引據系爭設計契約第12條第10項扣罰謝舒惠
      184,054元部分：
  １、彰化縣政府所援引違約金約款成立要件為「因廠商（即被
      上訴人）計算數量錯誤或項目漏列，致該採購結算之總採
      購金額較採購契約價金總額增減（不得互抵）逾10%者」
      ，換言之，若非因被上訴人「計算數量錯誤或項目漏列」
      ，即不應有本約款之適用。經查，謝舒惠交付之第一次變
      更設計預算，經彰化縣政府審查核可在案，其中增加減15
      ,543,026元，係配合彰化縣政府變更設計所應增減之金額
      ；議價時增加減1,707,76元，係因工程承攬廠商自願降價
      締約；結算減少62,167元，係因彰化縣政府需求變更而減
      少，皆非因謝舒惠「計算數量錯誤或項目漏列」所致，核
      不該當上開約款要件，彰化縣政府扣罰違約金，為無理由
      。
  ２、且上開約款係約定「結算」之總採購金額與契約價金總額
      之比較，而非指「變更設計」或「議價時」之採購金額，
      依此論據，結算金額僅減少62,167元，並未逾10%之總額
      增減，彰化縣政府扣罰違約金184,054元整，洵無所據。
      彰化縣政府對此辯稱：約款存在之旨，在以「懲罰性違約
      金」之機制，促使系爭設計契約之債務人恪盡所委任之精
      確計算義務，以協力為彰化縣政府控制預算及決算；此可
      從其中約定「不得互抵」之明文可徵，故所示之「結算」
      ，凡涉及彰化縣政府預算變動、開銷檢核之計算帳目形式
      變動，均應包括在內，而非單指會計報表上之結算帳目云
      云，殆屬過度解釋而不適當，本院不予採認。從而，謝舒
      惠訴請彰化縣政府給付所扣罰之184,054元，亦應准許。
陸、綜上所述，蘇懋彬、謝舒惠本於兩造間之系爭專管契約、系
    爭設計契約，請求彰化縣政府各給付434,243元（318,224＋
    6,630＋109,389＝434,243元）、237,885元（53,831＋184,
    054＝237,885元），及各自起訴狀繕本送達彰化縣政府之翌
    日即99年3月2日起至清償日止，按年息百分之5計算之法定
    遲延利息，為有理由，逾此部分之請求，為無理由。原審僅
    准許蘇懋彬324,854元及利息之請求，而駁回蘇懋彬其餘請
    求，蘇懋彬上訴意旨指摘原判決不當，求予廢棄改判，就上
    開應准許之109,389元（434,243－324,854＝109,389元）本
    息部分，上訴即有理由，原判決此部分應予廢棄，爰由本院
    改判如主文第2項所示，其餘不應准許部分，原判決駁回蘇
    懋彬之請求，核無違誤，此部分蘇懋彬之上訴為無理由，應
    予駁回。另彰化縣政府之上訴則均無理由，應予駁回。
柒、本件事證已臻明確，兩造其餘主張、陳述及舉證，核與本件
    判決結果無影響，爰不另一一論述，附此敘明。
據上論結，蘇懋彬之上訴為一部有理由、一部無理由，彰化縣政
府之上訴為無理由，依民事訴訟法第449條第1項、第450條、第
78條、第79條，判決如主文。
中    華    民    國   100    年    12    月    27    日
                民事第二庭    審判長法  官  邱森樟
                                    法  官  謝說容
                                    法  官  蔡秉宸
以上正本係照原本作成。
均不得上訴。
                                    書記官  紀美鈺
中    華    民    國   100    年    12    月    27    日
                                                      Ａ